臺灣士林地方法院民事判決　九十年度重訴字第五四九號
　　原　　　告　丙○○
　　　　　　　　戊○○
　　　　　　　　子○○
　　　　　　　　乙○○
　　　　　　　　甲○○
　　被　　　告　丁○○
　　兼右一人　　癸○○
　　被　　　告　己○
　　　　　　　　丑○○○
　　訴訟代理人　壬○○
　　被　　　告　庚○○
　　被　　　告　辛○○
右當事人間請求分割共有物事件，本院判決如左：
    主      文
兩造共有坐落台北市○○區○○段四小段二三三地號，面積七七三．三六平方公尺之
土地，應為如附圖所示乙方案之分割，即其中Ｃ部分（黑色部分）面積０‧一五平方
公尺分割後歸被告辛○○所有，Ａ部分（黃色部分）面積四二八‧二九平方公尺分割
後歸被告游清江、丑○○○、己○、丁○○、癸○○所有，並按原應有部分比例維持
共有，Ｂ部分（橘色部分）面積三四四、九二平方公尺分割後歸原告丙○○、戊○○
、子○○所有，並按原應有部分比例維持共有。
訴訟費用由兩造依附圖所示應有部分比例分擔。
    事      實
甲、原告方面：
  壹、聲明：
    一、請求准將坐落台北市○○區○○段四小段二三三地號、地目：雜，面積七七
        三．三六平方公尺土地（如附圖一所示分割方案）為原物分割，並以原物分
        配予原、被告等人，並由原告等三人共同取得甲部分，面積三四四．九二平
　　　　方公尺（如附圖橘色部分），被告等六人共同取得乙部分，面積四二八．四
　　　　四平方公尺（如附圖黃色部分）。
    二、訴訟費用由被告等負擔。
  貳、陳述：
    一、按參最高法院五十五年度上字第三○二八號判決要旨：共有物之分割，除將
        全部共有物按共有人應有部分為原物分割，使各共有人就歸屬於其自己之共
        有部分，成為單獨所有外，若依當事人協議或一部共有人要求，將共有物之
        全部或一部，仍維持一部共有人之共有關係，並非法所不許，其與分管之區
        分，係在有無消滅原共有物關係之意思而已。準此，分割共有物時，若部分
        共有人要求或同意仍維持一部共有人之共有關係，乃法之所許，且審酌共有
        物之客觀情狀，以及各共有人之主觀因素，將某地號土地分割，而分歸數共
        有人群團共有，較能物盡其用，則亦應許以此法分割，合先陳明。
    二、查坐落台北市○○區○○段四小段二三三地號土地（證物一），係原告與被
        告所共有，原告丙○○有萬分之二二三０持分，原告戊○○、子○○各有二
        萬分之二二三０持分，合計共占萬分之四四六０，被告等六人合計占萬分之
        五五四０，而原告等為謀系爭土地之自由融通使用，乃冀得以辦理分割，惟
        長年以來，屢經協議皆未得其果，原告之權益受損甚鉅，為此，原告不得已
        爰依民法第八百廿三條、八百廿四條規定提起本訴，爰祈　鈞院能賜判如訴
        之聲明所示之分割方法，俾使系爭土地充分利用，發揮地盡其利。
    三、經查，如採原告建議之分割方案，分割後之土地仍為相當完整之坵塊，除有
        利於原告等之規劃使用外，亦無礙於其餘共有人之使用現況，洵屬對全體共
        有人至為有利之分割方案。
    四、復查，被告於九十一年五月廿三日提出之答辯理由謂「原告願意與辛○○保
        持共有云云」，不知據何所引？原告爰否認之，原告所指係果抵押權未能獨
　　　　立分割特定於辛○○之土地上一併處理，或未能以鑑定報告價額代償後由中
　　　　央信託局塗銷，仍祈法院為原告起訴之聲明之分割，抵押權部分再另為處分
　　　　，原告等殊無分割後願與辛○○共有之表示，尚祈　鈞院諒察。
    五、再查，原告依最高法院五十五年度台上字第三０二八號判決意旨，請求判決
        原告等為一共有群團，被告等為另一共有群團，洵依法有據，蓋被告等果不
        願與辛○○保持共有，係本案分割後，被告「另以原告地位」「另訴」分割
        請求權，並繳納裁判費後，方得以主張另案原告地位之訴權結果，尚乏依據
        指謫本案原告之主張違法或有不當。
  六、末按被告所指八十三年七月不分割同意書云云，依民法第八二三條第二項、
      第三項已罹法律限制分割五年之期限，　鈞院誠無庸理會，併此敘明。
乙、被告辛○○方面：
    被告未於言詞辯論期日到場，亦未提出準備書狀作何聲明或陳述。
丙、其餘被告方面：
  壹、聲明：
    一、原告之訴駁回。
    二、訴訟費用由原告等負擔。
  貳、陳述：
    一、查系爭土地，固為原告與被告及辛○○所共有，原告丙○○有萬分之二二三
        ○持分，原告戊○○、子○○各有二萬分之二二三○持分，合計共占萬分之
        四四六○，被告癸○○、丁○○應有部分各一萬分之三四六、己○、游淑霞
        各一萬分之二○七七、庚○○一萬分之六九二，合計占萬分之五五三八，而
        辛○○應有部分為萬分之二，原告雖主張：渠等為謀系爭土地之自由融通使
        用，乃冀得以辦理分割，惟長年以來，屢經協議皆未得其果，不得已爰依民
        法第八百廿三條、八百廿四條規定請求割系爭土地云云。被告並不同意，理
        由如下：
    （一）被告等與原告丙○○及原告戊○○、子○○之繼承人游於前於八十三年七
          月訂有不分割之同意書（見被証一）。
    （二）系爭土地面積僅七七三點三六平方公尺，被告辛○○持分僅為萬分之二，
          如予以分割，其分得土地無法作合理、經濟使用。且被告等亦不同意與游
          蒼巖合併分割，另最高法院五十五年度台上字第三○二八號判決係指若「
          ．．．依當事人協議或一部共有人要求，將共有物之全部或一部，仍維持
          一部共有人之共有關係，並非法所不許，．．．」，並非如原告所稱，可
          將原告持分以外之土地，不問其他共有人意見，即將其餘土地分歸其餘共
          有人全体保持共有，而被告等五人並不願意與辛○○保持共有，已如前述
          ，茲原告訴訟代理人於審理中表明願代辛○○清償積欠中央信託局之一萬
          五千四百四十元，並請求中信局塗銷抵押權，且願意與辛○○保持共有，
          被告並無意見。
    （三）系爭土地如原告所提分割方案示意圖所示甲部分土地，一面面臨地號二四
          四號三十米道路，一面面臨巷道，而乙部分土地地形並不方正，且僅面臨
          巷道，價值相差甚巨，且原告持有面積遠較被告等五人少，其主張顯不公
          平。
    二、又苟鈞院認系爭土地仍需加以分割，因被告等五人已表願繼續保持共有，且
        持分共萬分之五五三八，被告等主張將如附圖（即台北市中山地政事務所九
        十一年三月二十二日土地複丈成果圖乙案所示）Ａ部分土地面積四二八點二
        九平方公尺分歸被告等按比例保持共有，Ｂ部分面積三四四點九二平方公尺
        分歸原告等保持共有，Ｃ部分面積○點一五平方公尺分歸辛○○所有。
丁、本院依職權勘驗現場並囑託台北市中山地政事務所測量。
    理      由
一、被告辛○○未於言詞辯論期日到場，查無民事訴訟法第三百八十六條所列各款情
    形，依原告之聲請，由其一造辯論而為判決。
二、原告主張系爭土地為兩造共有，法令上無不得分割之規定，原告曾與被告協議就
    系爭土地予以分割，惟未能獲得協議，乃提起本訴，請求分割。且分割後，原告
    等三人願繼續保持共有，而分割方案應如其訴之聲明。另除被告辛○○外，其餘
    被告五人主張：被告等與原告丙○○及原告戊○○、子○○之繼承人游前於八十
    三年七月訂有不分割之同意書，故本件應不得分割。又除被告辛○○外，其餘被
    告等五人願繼續保持共有，且認系爭土地仍需加以分割，分割方案應為以台北市
    中山地政事務所土地複丈成果圖乙案所示之Ａ部分土地面積四二八點二九平方公
    尺分歸被告等按比例保持共有，Ｂ部分面積三四四點九二平方公尺分歸原告等保
    持共有，Ｃ部分面積○點一五平方公尺分歸被告辛○○所有等語置辯。
三、查原告主張系爭土地為兩造共有，法令上並無不得分割之規定，為被告游清江、
    丑○○○、己○、丁○○、癸○○所不爭，並有土地登記簿謄本及台北市政府都
    市發展局土地使用分區及公共設施用地證明書為證，自堪信為真實。
四、按各共有人，得隨時請求分割共有物，但因物之使用目的不能分割，或契約訂有
    不分割之期限者，不在此限。又共有物之分割，依共有人協議之方法行之，不能
    協議時法院得依任何共有人之聲請，命以原物分配或變賣共有物以價金分配於各
    共有人，民法第八百二十三條、第八百二十四條分別定有明文。而本件系爭土地
    並無因物之使用目的不能分割之情形；又被告游清江、丑○○○、己○、丁○○
    、癸○○雖主張本件曾有不分割之約定，然查：該約定係於八十三年七月間所為
    ，至今已近八年期間，參照民法第八百二十三條第二項規定，「所定不分割之期
    限，不得逾五年。逾五年者，縮短為五年。」，則本件自無不得分割之理；且原
    告就上開土地分割事宜曾聲請本院內湖簡易庭調解不成立，兩造既無法協議分割
    ，原告訴請裁判分割，即無不合。
五、就本件系爭土地如何分割，原告與被告各提出分割方案，並經本院囑託台北市中
    山地政事務所測量繪製複丈成果圖在卷。茲應審究者，乃如何分割，較為公平、
    且符合經濟效益。經查：就原告原所提出之方案言，其前提即需考量系爭土地經
    分割後，如何使該分割之土地能獲最大經濟效益。而本件原告所提方案，將使小
    面積之土地緊臨馬路及巷道，反使大面積之土地僅臨巷道，則導致二者土地日後
    發展之潛力產生落差，不符一般經驗法則。蓋大面積之土地，若能緊臨馬路，則
    其發展之潛在價值，則遠勝於小面積而緊臨馬路之土地，是以原告所提之方案為
    本院所不採。
六、為遷就系爭土地之現狀，及衡量分割後系爭土地之經濟效益，若大面積之土地，
    分割後能緊臨馬路、巷道，則其經濟效益自比小面積土地分割後緊臨馬路、巷道
    為高，是以本件分割應以附圖所示之方式分割為之較宜：
    【Ｃ】Ｃ部分（黑色部分）面積０‧一五平方公尺分割後歸被告辛○○所有。
    【Ａ】被告游清江、丑○○○、己○、丁○○、癸○○陳明就其五人所分得部分
          ，仍願依其原應有部分比例維持共有，則Ａ部分（黃色部分）面積四二八
          ‧二九平方公尺分割後歸其五人所有，並按原應有部分比例維持共有。
    【Ｂ】原告丙○○、戊○○、子○○陳明就其三人所分得部分，仍願依其原應有
          部分比例維持共有，則Ｂ部分（橘色部分）面積三四四、九二平方公尺分
          割後歸其三人所有，並按原應有部分比例維持共有。
七、再按「共有物分割之方法，法院斟酌各共有人之利害關係及共有物之性質價格，
    本有自由裁量之權，共有人訴請分割共有物，其聲明不以主張分割方法為必要，
    即令有所主張，法院亦不受其主張之拘束，不得以原告所主張之方法為不當，而
    為駁回分割共有物之判決。是原告所主張之分割方法，僅供法院參考而已，設未
    採其所主張之方法，亦非其訴之一部分無理由，故毋庸為部分敗訴之判決。」（
    最高法院六十九年四月十五日第八次民庭會議之決議參照）。是原告所主張之分
    割方法，僅供本院參考，其後請求之分割方法，固為本院不採，惟此係其所主張
    分割方法不當之問題，其訴請分割，於法仍無不合。
八、末查，分割共有物乃具非訟事件之性質，本院斟酌何種分割方法較能增進共有物
    之經濟效益，並兼顧兩造之利益，以決定適當之分割方法，不因何造起訴而有不
    同，故原告請求分割之訴雖有理由，惟關於訴訟費用負擔，以共有人全體各按其
    應有部分比例負擔，方屬事理之平，併此敘明。
九、本件事證已明，兩造其餘攻擊防禦方法，於判決結果不生影響，爰不一一詳為論
    述，附此敘明。
十、據上論結，原告之訴為有理由，依民事訴訟法第三百八十五條第一項前段、第七
    十九條但書、第八十五條第一項但書，判決如主文。
中　　　華　　　民　　　國　　九十一　　年　　　七　　　月　　二十五 　 日
                    臺灣士林地方法院民事第三庭
~B法　　　官　陳梅欽
右為正本係照原本作成。
如對本判決上訴須於判決送達後廿日內向本院提出上訴狀。
中　　　華　　　民　　　國　　九十一　　年　　　七　　　月　　  三十 　 日
~B法院書記官　蔡佳君
